【裁判字號】    99,訴,1302
【裁判日期】    991231
【裁判案由】    違反毒品危害防制條例
【裁判全文】
臺灣彰化地方法院刑事判決              99年度訴字第1302號
公  訴  人  臺灣彰化地方法院檢察署檢察官
被      告  黃柏華
上列被告因違反毒品危害防制條例案件，經檢察官提起公訴（99
年度毒偵字第1659號），本院判決如下：
    主  文
黃柏華無罪。
    理  由
一、公訴意旨略以：被告黃柏華基於施用第一級毒品海洛因及第
    二級毒品甲基安非他命之犯意，於99年7 月23日晚上10時許
    ，在其位於彰化縣彰化市○○路225 號之7 住處，以將毒品
    海洛因及甲基安非他命混合置入玻璃球內燒烤，吸食其煙霧
    之方式，施用第一級毒品海洛因及第二級毒品甲基安非他命
    1 次。嗣於翌（24）日在臺中市○區○○街380 號8 樓，因
    形跡可疑，為警盤查，經徵其同意，採集尿液送驗後，結果
    呈毒品嗎啡、可待因、甲基安非他命及安非他命陽性反應，
    因認被告涉犯毒品危害防制條例第10條第1 項及第2 項之施
    用第一級、第二級毒品罪嫌等語。
二、按犯罪事實應依證據認定之，無證據不得認定其犯罪事實，
    被告或共犯之自白，不得作為有罪判決之唯一證據，刑事訴
    訟法第154 條第2 項、第156 條第2 項分別定有明文。再按
    認定犯罪事實所憑之證據，雖不以直接證據為限，間接證據
    亦包括在內，然無論直接證據或間接證據，其為訴訟上之證
    明，須於通常一般之人均不致有所懷疑，而得確信其為真實
    之程度者，始得據為有罪之認定，倘其證明尚未達此一程度
    ，而有合理之懷疑存在而無從使事實審法院得有罪之確信時
    ，即應由法院為諭知被告無罪之判決，此觀最高法院76年台
    上字第4986號判例自明。公訴意旨認被告涉犯前開罪嫌，無
    非係以被告之自白及尿液檢驗報告為其論據。
三、訊據被告固坦認於公訴意旨所指之時間、地點施用毒品，然
    辯稱：查獲當天其與友人柯玉芳、林怡齊在臺中市○區○○
    街380 號8 樓之35屋內，警員並無搜索票，即向管理室取得
    鑰匙強行進入，搜索後並未發現任何違禁物品或犯罪工具，
    警員竟強行將其及林怡齊帶回派出所採尿，抓回去一定會叫
    其採尿，不願意也沒有用等語。經查：
  (一)證人即承辦本案之彰化縣政府警察局彰化分局民生派出所警
    員朱家宏於本院審理中證稱：案外人即先前服務於該派出所
    之警員楊順吉有聲請搜索票，請其去現場執行搜索其不記得
    有無看到搜索票，其不知道本次搜索楊順吉有無依規定向上
    級陳報，其不記得有無製作搜索扣押筆錄，要看楊順吉有沒
    有做，其與楊順吉及一名替代役男共同前往臺中市○區○○
    街380 號8 樓之35，進入屋內後現場連被告共有3 人，其負
    責把他們看住，在現場沒有搜到任何東西，之後就把被告及
    林怡齊帶回派出所，因為林怡齊係行方不明之毒品列管人口
    ，其回派出所後就下班，不知道為何會對被告做筆錄及驗尿
    ，都是楊順吉做的，之後其並未參與本案等語（見本院卷第
    47頁背面至第50頁背面、第51頁背面）。證人即承辦本案之
    彰化縣政府警察局彰化分局民生派出所警員張智聖證稱：本
    件其並未參與搜索及詢問，當初是朱家宏及楊順吉去臺中辦
    的，其當時服其他勤務，後來楊順吉調去三家派出所，就將
    卷宗交給其請其代為辦理移送等語（見本院卷第52頁背面）
    。兩人所述互核相符。
  (二)按搜索之程序，可區分為要式搜索與非要式搜索，其中非要
    式搜索又區分為附帶搜索、緊急搜索、同意搜索，此觀刑事
    訴訟法第130 條、第131 條、第131 條之1 之規定自明。而
    同意搜索，於經受搜索人出於自願性同意者，得不使用搜索
    票；但執行人員應出示證件，並將其同意之意旨記載於筆錄
    ，刑事訴訟法第131 條之1 定有明文。查證人朱家宏雖稱楊
    順吉有聲請搜索票，惟由其陳述可知其根本無法確認本次搜
    索是否有搜索票，且經遍查全卷，並無搜索票，亦無搜索扣
    押筆錄及扣押物品目錄表，茲搜索票乃搜索合法之要件，倘
    若本件確係依法取得搜索票進行搜索，警員豈有可能不將搜
    索票附於卷內？又何以不依法製作搜索扣押筆錄及搜索扣押
    目錄表？是以本件並無事先取得搜索票，應堪認定。另卷內
    亦無被告同意警員搜索之相關文件，證人朱家宏亦證稱警員
    係逕行進入，足見本件並無被告自願同意警員執行搜索之情
    。是本件搜索，已違反刑事訴訟法第128 條第1 項、第131
    條之1 等規定，屬違法搜索，已足認定。
  (三)又按刑事訴訟法第88條雖明定：「現行犯，不問何人得逕行
    逮捕之。犯罪在實施中或實施後即時發覺者，為現行犯。有
    左列情形之一者，以現行犯論：一、被追呼為犯罪人者。二
    、因持有兇器、贓物或其他物件、或於身體、衣服等處露有
    犯罪痕跡，顯可疑為犯罪人者」，然本件警員並無發現被告
    實施犯罪，非現行犯，又本件搜索並未搜得任何物品，被告
    顯亦不可能因持有兇器、贓物等物件或於身體、衣服等處露
    有犯罪痕跡之情事，而可疑被告為犯罪人，故亦非準現行犯
    ，則被告自非屬犯罪中被依法逮捕之現行犯或準現行犯，從
    而警察將被告帶回民生派出所詢問，亦不符逕行逮捕之法律
    程序。證人朱家宏雖證稱被告係因友人林怡齊係行方不明之
    毒品人口遭警方帶回採尿，故自願陪同林怡齊前來云云，然
    被告若僅係單純陪同前往之人，警員又為何可對其製作筆錄
    、驗尿甚至移送檢察官偵查？足見證人朱家宏所言僅係掩飾
    其違法逮捕之詞，不足採信。
  (四)另本案警方對被告採尿，雖經被告表示同意，並有簽立同意
    書（見警卷第5 頁），惟參酌刑事訴訟法第131 條之1 同意
    搜索之意旨，同意須出於自願性，而是否自願性同意之判斷
    標準，在於是否出於強暴、脅迫、詐欺等公權力之不當施壓
    ，及一般人在同樣情形下得否任意拒絕此2 點，須綜合一切
    情狀而為判斷，例如搜索訊問的方式是否有威脅性、同意者
    意識強弱、教育程度、智商等，均應綜合考慮（參見法院辦
    理刑事訴訟案件應行注意事項第69點後段）。而本案被告在
    並無積極證據足資證明是有同意而自行到警局接受調查之情
    形下，單獨身處警局之環境中，是否能獲釋仍屬不定之數，
    為求獲釋而配合採尿，一般人在此情形下應難認係出於自願
    性同意，故被告於警詢筆錄所載明之同意意旨，並不足作為
    警方得為採取尿液之依據。又依刑事訴訟法第205 條之2 規
    定，司法警察（官）固得因調查犯罪情形及蒐集證據之必要
    ，對於經拘提或逮捕到案之犯罪嫌疑人或被告，違反犯罪嫌
    疑人或被告之意思，採取其指紋、掌紋、腳印，予以照相、
    測量身高或類似之行為；有相當理由認為採取毛髮、唾液、
    尿液、聲調或吐氣得作為犯罪之證據時，並得採取之，然其
    前提須為經拘提或逮捕到案之犯罪嫌疑人或被告，且採取尿
    液更須有相當理由始可為之。而本案依前述之說明，被告並
    非經合法拘提或逮捕到案，自無上開法條之適用。綜上，本
    案並無任何法律依據允許警方將被告帶回派出所進行詢問、
    調查及採取尿液，故本件警員對被告所為之詢問及採取尿液
    之偵查行為，於法無據。
  (五)按「除法律另有規定外，實施刑事訴訟程序之公務員因違背
    法定程序取得之證據，其有無證據能力之認定，應審酌人權
    保障及公共利益之均衡維護」，刑事訴訟法第158 條之4 定
    有明文。而刑事訴訟係以確定國家具體之刑罰權為目的，為
    保全證據並確保刑罰之執行，於訴訟程序之進行，固有許實
    施強制處分之必要，惟強制處分之搜索、扣押，足以侵害個
    人之隱私權及財產權，若為達訴追之目的而漫無限制，許其
    不擇手段為之，於人權之保障，自有未周。故基於維持正當
    法律程序、司法純潔性及抑止違法偵查之原則，實施刑事訴
    訟程序之公務員不得任意違背法定程序實施搜索、扣押；至
    於違法搜索、扣押所取得之證據，若不分情節，一概以程序
    違法為由，否定其證據能力，從究明事實真相之角度而言，
    難謂適當，且若僅因程序上之瑕疵，致使許多與事實相符之
    證據，無例外地被排除而不用，然違背法定程序之情節輕微
    ，若遽捨棄該證據不用，被告可能逍遙法外，此與國民感情
    相悖，難為社會所接受，自有害於審判之公平正義。因此，
    對於違法搜索、扣押所取得之證據，除法律另有規定外，為
    兼顧程序正義及發現實體真實，應由法院於個案審理中，就
    個人基本人權之保障及公共利益之均衡維護，依比例原則及
    法益權衡原則，予以客觀之判斷，亦即宜就(1)違背法定程序
    之程度；(2)違背法定程序時之主觀意圖（即實施搜索、扣押
    之公務員是否明知違法並故意為之）；(3)違背法定程序時之
    狀況（即程序之違反是否有緊急或不得已之情形）；(4)侵害
    犯罪嫌疑人或被告權益之種類及輕重；(5)犯罪所生之危險或
    實害；(6)禁止使用證據對於預防將來違法取得證據之效果；
    (7)偵審人員如依法定程序，有無發現該證據之必然性；(8)證
    據取得之違法對被告訴訟上防禦不利益之程度等情狀予以審
    酌，以決定應否賦予證據能力，此經最高法院以93年臺上字
    第664 號著為判例，可供參照。經查：本案警員對被告所為
    之詢問及採取尿液之偵查作為難認合於刑事訴訟法之規定，
    已如前述。本案雖無證據可資證明警員係明知違法並故意為
    之，但查：
  1.被告所涉之毒品危害防制條例第10條第1 項之施用第一級毒
    品罪，為6 月以上5 年以下有期徒刑之罪；第2 項之施用第
    二級毒品罪，為3 年以下有期徒刑之罪，與同條例及刑法之
    其他罪刑相較，尚非屬於重罪，且施用毒品之犯罪核其性質
    並無危害他人，犯罪手段尚屬平和，而施用毒品者均有相當
    程度之成癮性及心理依賴，其犯罪心態與一般刑事犯罪之本
    質並不相同，應側重適當之醫學治療及心理矯治為宜，是其
    該犯罪所生之實害尚非屬重大。
  2.本案警員違法之偵查行為，剝奪被告之行動自由，已屬侵害
    憲法第八條所保障之人身自由基本權利，核其侵害情節並非
    輕微。
  3.本案警員違法之偵查行為而取得之被告自白及尿液，及因此
    所衍生之鑑定報告，由本院宣告因違背法定程序而禁止作為
    證據使用，對於導正司法警察機關踐行合法之證據蒐集程序
    ，當有一定之正面效果，亦可抑制類此之違法偵查手段繼續
    發生。
  4.本案偵查並無急迫至不能向檢察官聲請拘票，亦無存有緊急
    或不得已之情形，且其發通知書請被告接受調查，或請檢察
    官核發拘票，亦無實際上困難，並無時效上之延誤，且本案
    依合法方式取得被告自白及尿液，被告若有違反毒品危害防
    制條例之情事，必然會被發覺，但警方卻以違法偵查方式而
    侵害被告之人身自由，其違反法定程序之情節尚非輕微。
  5.是綜合上開情狀予以審酌，客觀上依比例原則及比較法益權
    衡原則，本案警員違法取得之被告自白、採取之尿液，及因
    此送鑑定所得之鑑定報告，不具有證據能力，不得作為本院
    認事用法之依據。
  (六)綜上所述，本件之尿液鑑定報告不得做為證據，被告雖於本
    院審理中自白上開施用毒品犯行，惟被告自白不得作為有罪
    判決之唯一證據，此外，復查無其他證據足認被告確有公訴
    意旨所指之犯行，揆諸前揭法條及判例意旨，自應為無罪之
    諭知。
據上論斷，應依刑事訴訟法第301條第1 項，判決如主文。
本案經檢察官賴志盛到庭執行職務。
中    華    民    國    99    年    12    月    31    日
                  刑事第五庭  審判長法  官  周淡怡
                                    法  官  蔡家瑜
                                    法  官  王奕勛
以上正本證明與原本無異。
如不服本判決應於收受判決後10日內向本院提出上訴書狀，並應
敘述具體理由；其未敘述上訴理由者，應於上訴期間屆滿後20日
內向本院補提理由書（均須按他造當事人之人數附繕本）「切勿
逕送上級法院」。
中    華    民    國    99    年    12    月    31    日
                                    書記官  戴國安

司法院資訊處製作；財團法人民間司法改革基金會備份。
